臺灣高等法院臺中分院刑事裁定　　　　99年度交抗字第1136號
抗告人　即
原處分機關　交通部公路總局臺中區監理所彰化監理站
代　表　人　高東寶
受處分　人　張杏林
上列抗告人因受處分人違反道路交通管理處罰條例之聲明異議案
件，不服臺灣彰化地方法院中華民國99年11月15日所為裁定（99
年度交聲字第1126號），提起抗告，本院裁定如下：
    主  文
原裁定及原處分均撤銷。
張杏林汽車駕駛人，駕駛汽車經測試酒精濃度超過規定標準，處
吊扣普通小型車駕駛執照拾貳個月，並施以道路交通安全講習。
    理  由
一、抗告意旨略以：按民國（下同）99年5月5日修正公布，並經
    行政院令定自99年9月1日施行之道路交通管理處罰條例第68
    條，於第2項規定：「領有汽車駕駛執照之汽車駕駛人，除
    駕駛聯結車、大客車、大貨車外之非其駕駛執照種類之車輛
    ，違反本條例及道路交通安全規則之規定，應受吊扣駕駛執
    照情形時，無因而肇事致人受傷或重傷者，記違規點數五點
    。但一年內違規點數共達六點以上或再次應受吊扣駕駛執照
    情形者，併依原違反本條例應受吊扣駕駛執照處分規定，吊
    扣其駕駛執照。」本條文立法院相關委員提案修正之目的，
    係為避免大型車職業駕駛人於日常生活通勤時之違規行為，
    卻導致其遭吊扣駕駛執照、喪失工作權，造成生活困境等情
    形研議修法改善，故對於上開駕駛人非職業時駕駛其他車類
    違規應受吊扣駕駛執照處分者，暫不予執行吊扣駕駛執照而
    改以記違規點數五點處分。惟如行為人不知改善，於一年內
    再犯者，則需連同原暫不執行吊扣駕駛執照部分，一併裁處
    。本件受處分人持有之汽車駕駛執照種類為普通小型車，而
    酒駕違規時駕駛之車種亦為普通小型車，依前揭處罰條例第
    68條第2項規定應裁處吊扣汽車駕駛執照而非記違規點數五
    點，原審法院就原處分關於應裁處吊扣汽車駕駛執照十二個
    月而改裁定為記違規點數五點，實有未洽，為此狀請撤銷原
    裁定，另為適法之裁定云云。
二、按汽車駕駛人，駕駛汽車經測試檢定酒精濃度超過規定標準
    者，處15,000元以上60,000元以下罰鍰，並當場移置保管該
    汽車及吊扣其駕駛執照1年；因而肇事致人受傷者，並吊扣
    其駕駛執照2年；又汽車駕駛人，有第35條第1項規定之情形
    ，應接受道路交通安全講習，道路交通管理處罰條例第35條
    第1項第1款、第24條第1項第2款分別定有明文。本件受處分
    人張杏林於97年1月7日18時37分許，駕駛車牌號碼M9-8280
    號自用小客車，在台76線東向27公里處，因酒精濃度超過規
    定標準（呼氣中酒精濃度達每公升0.87毫克），經內政部警
    政署國道公路警察局第三警察隊以公警局交字第Z00000000
    號舉發違反道路交通管理事件通知單掣單舉發，並由原處分
    機關於99年9月27日開立彰監四字第裁64-Z00000000號裁決
    書裁處罰鍰49,500元，吊扣駕駛執照12個月，並施以道安講
    習等情，有上開裁決書、舉發違反道路交通管理事件通知單
    在卷足稽（原審卷第4、5頁）。又受處分人因上開酒後駕車
    案件，經臺灣彰化地方法院檢察署檢察官以97年度速偵字第
    25號案件為緩起訴處分，緩起訴處分期間為1年，並命受處
    分人應於緩起訴確定，經該署通知後2個月內向指定之公益
    團體支付新臺幣20,000元等情，有上開緩起訴處分書、臺灣
    高等法院被告前案紀錄表等在卷可證（原審卷第7至8頁、本
    院卷第10頁），是受處分人之違規事實，自堪認定。
三、次按酒後駕車係一交通違規行為，有關其處罰效果之罰鍰、
    吊扣駕駛執照及施以道路交通安全講習等處分，均與該交通
    違規行為是否存在無從分離。法院審理時應先確定受處分人
    是否確有交通違規行為事實，再決定原處分機關所適用之法
    律有無錯誤。從而，縱抗告狀僅就吊扣駕駛執照部分抗告，
    惟該其餘罰鍰與施以道路交通安全講習部分，既與交通違規
    行為是否存在無從分離，法院自應併予以審理（臺灣高等法
    院暨所屬法院98年度法律座談會刑事類提案第23號討論暨審
    查意見參照）。是本件抗告人即原處分機關（下稱原處分機
    關）雖僅就吊扣駕駛執照部分提起抗告，惟該罰鍰與施以道
    路交通安全講習部分既與交通違規行為是否存在無從分離，
    本院自應全部審理，合先敘明。經查：
(一)、原處分關於裁處罰鍰49,500元部分：
  1.按行政罰法第26條規定：「一行為同時觸犯刑事法律及違反
    行政法上義務規定者，依刑事法律處罰之。但其行為應處以
    其他種類行政罰或得沒入之物而未經法院宣告沒收者，亦得
    裁處之。前項行為如經不起訴處分或為無罪、免訴、不受理
    、不付審理之裁判確定者，得依違反行政法上義務規定裁處
    之」，此即所謂一事不二罰之原則。究其立法目的，係因一
    行為同時觸犯刑事法律及違反行政法上義務規定時，由於刑
    罰與行政罰同屬對不法行為之制裁，而刑罰之懲罰作用較強
    ，故依刑事法律處罰，即足資警惕時，實無一事二罰再處行
    政罰之必要，且刑事法律處罰，由法院依法定程序為之，較
    符正當法律秩序，應予優先適用，職此，因同時觸犯刑事法
    律及違反行政法上義務規定之行為，行政機關得否科以與刑
    罰相類之行政罰處罰，端視該行為之刑事訴追或審判程序終
    局結果而定，在刑事訴追、審判程式尚未終局確定前，行政
    機關自不得逕予裁罰。至罰鍰以外之沒入或其他種類行政罰
    ，因兼具維護公共秩序之作用，為達行政目的，行政機關仍
    得併予裁處。
  2.雖道路交通管理處罰條例第35條第8項規定：汽車駕駛人有
    酒後駕車之違規行為，同時違反刑事法律，經裁判確定處以
    罰金低於本條例第92條第4項所訂最低罰鍰基準規定者，應
    依本條例裁決繳納不足最低罰鍰之部分。惟上開規定賦予主
    管機關對於汽車駕駛人違規行為於受刑事處罰後，得再為行
    政罰鍰，核係侵害人民（汽車駕駛人）之財產權，為一事不
    二罰之例外規定，應限縮解釋認僅以汽車駕駛人違規行為違
    反刑事法律經裁判確定處以罰金者為限始得為之，尚不能擴
    張解釋為緩起訴命負擔公益捐為符合該條所定之裁判確定處
    以「罰金」情形。緩起訴之公益捐既非裁判確定處以罰金之
    情形，即與該條之要件有間，主管機關不得援該規定對汽車
    駕駛人再裁處罰鍰，本件受處分人因同一行為涉犯刑法第18
    5條之3之公共危險罪，業經臺灣彰化地方法院檢察署檢察官
    分案偵查，於97年1月10日為緩起訴處分，於97年1月25日緩
    起訴確定，揆諸首揭說明，受處分人既因同一酒後駕車行為
    同時觸犯刑事法律及違反行政法上義務，並經刑事訴追確定
    ，基於「一事不二罰」之行政罰原則，行政機關自不得就罰
    鍰部分再予裁罰。從而，原處分機關於99年9月21日逕以受
    處分人有酒後駕駛自用一般小客車之違規，裁處罰鍰49,500
    元，即有未合。
(二)、原處分關於吊扣自用小客車駕駛執照部分：
  1.按道路交通管理處罰條例第68條，固經總統於99年5月5日以
    華總一義字第09900107731號令修正公布，該條並增訂第2項
    「領有汽車駕駛執照之汽車駕駛人，除駕駛聯結車、大客車
    、大貨車外之非其駕駛執照種類之車輛，違反本條例及道路
    交通安全規則之規定，應受吊扣駕駛執照情形時，無因而肇
    事致人受傷或重傷者，記違規點數5點。但一年內違規點數
    共達6點以上或再次應受吊扣駕駛執照情形者，併依原違反
    本條例應受吊扣駕駛執照處分規定，吊扣其駕駛執照。」依
    該條例第93條規定，上開修正條文之施行日期乃授權行政院
    以命令定之，而行政院係於同年8月31日始發布自同年9月1
    日施行，且依行政罰法第5條規定「行為後法律或自治條例
    有變更者，適用行政機關最初裁處時之法律或自治條例。但
    裁處前之法律或自治條例有利於受處罰者，適用最有利於受
    處罰者之規定」。惟道路交通管理處罰條例第68條增訂第2
    項之原提案條文之立法理由為「現行駕駛執照之核發，依照
    道路交通安全規則第53條規定共分為15類，故違反本條例被
    處以吊扣駕駛執照者，應視其違規駕駛時所駕駛之汽車駕駛
    執照為限，若吊扣其非違規駕駛時所駕駛之汽車駕駛執照，
    則欠缺實質上之關聯，二者不得相互聯結，且縱未能依規定
    『吊扣其駕駛執照』，依照本條例之規定，仍有其他處罰規
    定足達懲治警戒效果，故依照比例原則，若不能吊扣汽車駕
    駛人持有違反本條例時所駕駛汽車之汽車執照者，則不可以
    吊扣汽車駕駛人所持有其他駕駛執照代替之。」嗣經討論後
    而修正為上開內容，修正理由則為：「一、委員提案修正條
    文將產生如駕駛人以其領有之聯結車、大客車或大貨車駕駛
    執照駕駛小型車，違規酒後駕車、肇事逃逸時，卻無法吊扣
    其所領有之駕駛執照，以限制其繼續駕車行駛道路之情形，
    無法達到有效處罰及維護道路交通安全之立法目的。二、鑑
    於本條例前已修正刪受吊扣駕駛執照處分，吊扣各級駕駛執
    照之規定，為利明確汽車駕駛人駕駛非其駕駛執照種類之車
    輛，違反應受吊扣駕駛執照之處分處理，增訂第2項得緩即
    予吊扣而採記違規點數及駕駛人仍無改正仍再犯違規之應併
    原吊扣處罰之規定」，此有立法院公報第99卷第26期院會紀
    錄可參。兼衡修正後道路交通管理處罰條例第68條第2項規
    定之內容及立法理由，可知領有汽車駕駛執照之駕駛人，駕
    駛「非其」駕駛執照種類之車輛，而違規應受吊扣駕駛執照
    情形時，始有該修正條文之適用。而領有駕駛執照之駕駛人
    ，駕駛其領有該執照種類之車輛，而違規應受吊扣駕駛執照
    情形時，以及領有聯結車、大客車或大貨車駕駛執照之駕駛
    人，駕駛非其駕駛執照種類之車輛，而違規應受吊扣駕駛執
    照情形時，則均應依原規定吊扣，而無該修正後規定之適用
    。
  2.本件受處分人領有普通小客車駕駛執照，有證號查詢汽車駕
    駛人資料附卷可參（本院卷第11頁），則其持用普通小型車
    駕駛執照，駕駛其駕駛執照種類之自用小客車為違規行為，
    揆諸上開說明，自無修正後道路交通管理處罰條例第68條第
    2 項之適用，亦無新舊法比較之問題。從而，原處分裁處吊
    扣受處分人之普通小型車駕駛執照12個月，於法並無不合，
    原裁定將原處分此部分撤銷，改諭知記違規點數5點，自非
    允洽。
(三)、原處分關於裁處施以道路交通安全講習部分：
    查道路交通安全講習，係預防將來再犯危險之管制罰，而有
    別於前揭針對已發生違規事實科處罰鍰之行政秩序罰，屬行
    政罰法第26條第1項但書所稱之「其他種類行政罰」，尚不
    違反「一事不二罰」之法理，原處分裁處受處分人應施以道
    路交通安全講習部分，核無不當。
四、綜上所述，原處分裁處罰鍰49,500元部分，既有未當；又原
    裁定撤銷原處分關於吊扣普通小型車駕駛執照12個月，改依
    修正後道路交通管理處罰條例第68條第2項規定諭知記違規
    點數5點部分，亦有未合，原處分機關抗告意旨執此指摘原
    裁定此部分不當，為有理由，自應由本院將原處分及原裁定
    均予撤銷，另裁定如主文第二項所示。
五、據上論斷，應依道路交通案件處理辦法第25條、第26條、刑
    事訴訟法第413條，裁定如主文。
中    華    民    國   100    年    2     月    9     日
            刑事第十庭    審判長法  官  江  錫  麟
                                法  官  陳      葳
                                法  官  紀  文  勝
以上正本證明與原本無異。
不得再抗告。
                                書記官  吳  姁  穗
中    華    民    國   100    年    2     月    9     日